【裁判字號】    99,抗,256
【裁判日期】    991025
【裁判案由】    聲明異議
【裁判全文】
臺灣高等法院臺南分院刑事裁定           99年度抗字第256號
抗  告  人
即  受刑人  甲○○
上列抗告人因對於檢察官執行之指揮（臺灣臺南地方法院檢察署
99年度執字第3774號）聲明異議案件，不服臺灣臺南地方法院中
華民國99年8月4日裁定（99年度聲字第1362號），提起抗告，本
院裁定如下：
    主  文
原裁定及檢察官不准受刑人甲○○易科罰金及易服社會勞動之執
行指揮處分均撤銷。
受刑人甲○○所犯不能安全駕駛罪，所處有期徒刑參月(99年度
交簡字第1052號)准予易科罰金，如未聲請易科罰金，准予提供
社會勞動陸小時折算壹日，易服社會勞動。
    理  由
一、抗告意旨略以：抗告人之母年邁體弱，長年臥病在床，行動
    不便，平日需有人隨侍在側。
(一)雖曾葦綺與抗告人之母之戶籍地台南市○○區○○街156巷
    17號，惟曾葦綺並無居住於該處。曾葦綺係抗告人之姪女，
    因抗告人之胞兄長年在大陸工作，所以才將其女兒即曾葦綺
    之戶籍寄存於該處，但曾葦綺因工作關係，平日實際之居所
    係在永康市○○○路168巷2弄88號，故曾葦綺並無法照顧抗
    告人之母。
(二)又抗告人之戶籍地係設籍於台南市○○區○○路4段160巷58
    弄4號，但實際之居住地則係在台南市○○區○○街156巷17
    號，與抗告人一同設籍於長和路者，尚有抗告人之妻及已成
    年之女暨上大學之子。抗告人與抗告人之母同住於義安街乙
    節，有照片為憑。然抗告人之子曾議德目前在台北淡江大學
    就讀，無法往返兩地照顧抗告人之母，抗告人之女曾雅芬及
    抗告人之妻陳瓊梅二人平日須外出工作，上午8、9點左右即
    需出門，至下午5、6點左右才得以返家，有在職證明書可稽
    ，故僅剩抗告人一人得以照顧母親，惟執行檢察官未查此情
    ，逕駁回抗告人易科罰金及易服社會勞動之聲請，實已有執
    行不當之處。且抗告人對此事件已記取教訓，痛定思痛，並
    對自己之行為深感悔悟，事發後誓將滴酒不沾，絕不再犯，
    請鈞院給予抗告人自新之機會，改命得以易科罰金或服社會
    勞動，爰依法提起抗告云云。
二、原裁定意旨略以：本件異議人對執行檢察官之執行命令聲明
    異議，僅提出異議人母親之醫院診斷證明書及台南市安南區
    布袋里辦公處證明書，以其必需照顧臥病在床的老母為由，
    並未指摘執行檢察官之執行指揮有何不當或違法之處；且依
    本院查詢結果異議人家中尚有共同居住之妻子及已成年之女
    及上大學之子，非如異議人所稱，無人得以照顧其臥病在床
    之老母，況且異議人之母並非與異議人同住，而係與曾葦綺
    同住，因此亦非無可照顧之人，此均有全戶戶籍資料查詢結
    果單在卷可稽。參以，執行檢察官已敘明，不准易科罰金及
    易服社會勞動之理由，係因異議人於前次易服社會勞動期間
    再犯本件違背安全駕駛罪，認為異議人確有因不執行所宣告
    之刑，難收矯正之效或難以維持法秩序。因此，聲明異議人
    所為之聲明異議，難認為有理由，應予駁回等語。
三、按刑法第41條有關宣告有期徒刑、拘役應否准許易科罰金執
    行之易刑處分，依刑事訴訟法第457條規定固由檢察官指揮
    之，屬檢察官指揮執行時得自由裁量之事項。但檢察官之執
    行指揮，仍應詳酌刑法第41條所定，執行有期徒刑或拘役是
    否顯有困難，妥為考量後為適法之執行指揮，否則，其自由
    裁量權之行使即難謂當。又刑事訴訟法第484條、第486條分
    別規定：「受刑人或其法定代理人或配偶以檢察官執行之指
    揮為不當者，得向諭知該裁判之法院聲明異議」；「法院應
    就異議之聲明裁定之」。此項規定係對檢察官之指揮執行，
    認有不當時賦予救濟之方法，請求撤銷或變更該項不當之執
    行指揮。法文既無法院不得變更檢察官之執行指揮之規定，
    參酌刑事訴訟法第416條規定，對於檢察官之處分所為之準
    抗告，法院得對該項處分予以撤銷或變更，則性質上相同之
    上開對檢察官之執行指揮既聲明異議，受理之法院自亦得予
    以撤銷或變更之，而受理異議之聲明法院，得審核之範圍應
    及於刑之執行或其方法。從而，刑法第41條規定關於應否准
    予易科罰金之執行指揮，受理異議之聲明之法院，若認其為
    不當時，自得撤銷或變更之；如認法院僅得撤銷檢察官之執
    行指揮，不得變更之，倘檢察官不為變更其處分時，將使上
    述規定之救濟程序失其效用，當非立法之本旨（大法官會議
    釋字第245號解釋及最高法院77年度台非字第158號判決意旨
    參照）。
四、經查：
(一)本件檢察官以受刑人前因犯違背安全駕駛致交通危險案件，
    經臺灣臺南地方法院判處罰金13000元確定，於92年3月7日
    執行完畢；又因違背安全駕駛致交通危險案件，經同法院判
    處罰金90000元確定，於99年5月12日易服社會勞動執行完畢
    。惟受刑人不知警惕，復於99年5月26日再因犯本件違背安
    全駕駛致交通危險案件，經同法院判處有期徒刑三月確定，
    檢察官以本件受刑人有二次違背安全駕駛致交通危險罪，且
    於前次易服社會勞動期間再犯本件之違背安全致交通危險罪
    ，所犯之罪經審核後，認係確因不執行所宣告之刑，難收矯
    正之效或難以維持法秩序，故未予核准本件受刑人之易科罰
    金及易服社會勞動之聲請，有臺灣臺南地方法院檢察署聲請
    易服社會勞動審查表、聲請易科罰金案件審核表、99年7月
    19日南檢治卯99執3774字第45562號函在卷可佐。
(二)惟按有關易科罰金之規定，刑法第41條第1項但書雖規定：
    「但確因不執行所宣告之刑，難收矯正之效，或難以維持法
    秩序者，不在此限」。惟但書部分之適用，為刑法第41條第
    1項之例外規定，基於例外從嚴之法則，檢察官自應進一步
    就個案何以符合該部分構成要件詳以說明，用以確保公權力
    行使之透明、可受公評，並防止裁量之恣意。
(三)查本件檢察官雖以「受刑人有二次違背安全駕駛致交通危險
    罪，且於前次易服社會勞動期間再犯本件之違背安全駕駛致
    交通危險罪，所犯之罪經審核後，認係確因不執行所宣告之
    刑，難收矯正之效或難以維持法秩序」為由，未予核准受刑
    人之易科罰金及易服社會勞動之聲請，並據以指揮執行。惟
    受刑人於所犯違背安全駕駛致交通危險罪案件中，既經原確
    定判決審酌「被告有二次酒駕前科紀錄，顯見被告未記取教
    訓，飲酒後猶執意駕車上路，嚴重危及自身與公眾安危，暨
    其酒醉程度...等一切情狀」而量處有期徒刑三月(較諸前二
    次均僅處罰金刑為重)，並諭知如易科罰金，以新台幣一千
    元折算一日，有臺灣臺南地方法院99年度交簡字第1052號判
    決在卷可參，顯見法院已綜合考量各種情事，而給予受刑人
    適當之刑罰。
(四)茲本件檢察官依前述標準，審查受刑人是否得易科罰金及易
    服社會勞動，非但已逸脫刑法第41條第1項明訂標準，甚且
    將法院已審酌事項，再重為審酌，此舉無異對受刑人所犯罪
    刑，予以雙重評價，自屬失當。準此，本件檢察官僅以受刑
    人酒駕三犯，且於前案服社會勞動期間再犯酒駕，而未舉出
    具體事證說明為何受刑人如不發監執行所宣告之刑，難收矯
    正之效或難以維持法秩序，其處分即難以維持。是抗告人指
    摘原處分及原裁定不當，求為撤銷原不准易科罰金之執行指
    揮處分，為有理由。則原裁定及檢察官不准受刑人甲○○易
    科罰金及易服社會勞動之執行指揮，自應均予撤銷。又抗告
    人併聲請本院准予易科罰金，經審酌受刑人並無刑法第41條
    但書之情形，自符合刑法第41條規定易科罰金要件，本院認
    應准予易科罰金為適當，參酌大法官會議解釋釋字第245號
    解釋:「受刑人或其他有異議權人對於檢察官不准易科罰金
    執行之指揮認為不當，依刑事訴訟法第484條向諭知科刑裁
    判之法院聲明異議，法院認為有理由而為撤銷之裁定者，除
    依裁定意旨得由檢察官重行為適當之斟酌外，如有必要法院
    自非不得於裁定內同時諭知准予易科罰金，此與本院院解字
    第2939號及院字第1387號解釋所釋情形不同。」之意旨，併
    准予受刑人易科罰金，如未聲請易科罰金，准予提供社會勞
    動六小時折算一日，易服社會勞動，爰裁定如主文第二項所
    示。
五、據上論結，應依刑事訴訟法第413條後段、第486條，裁定如
    主文。
中    華    民    國    99    年    10    月    25    日
                  刑事第六庭    審判長法  官  董武全
                                      法  官  孫玉文
                                      法  官  賴純慧
以上正本證明與原本無異。
不得再抗告。
                                      書記官  蔡宜均
中    華    民    國    99    年    10    月    25    日

司法院資訊處製作；財團法人民間司法改革基金會備份。
